臺灣基隆地方法院民事判決
110年度訴字第113號
原      告  台北富邦商業銀行股份有限公司


法定代理人  程耀輝  
訴訟代理人  范偉樵  
被      告  陳文龍    籍設基隆市○○區○○○街00○0號                         （應受送達處所不明）

上列當事人間返還不當得利事件，經臺灣新北地方法院以無管轄
權為由裁定移送前來（109年度訴字第3596號），本院於民國110
年9月16日言詞辯論終結，判決如下：
    主  文
被告應給付原告新臺幣伍拾伍萬元，及自民國九十六年五月二十
九日起至清償日止，按週年利率百分之五計算之利息。
訴訟費用由被告負擔。
本判決於原告以新臺幣壹拾捌萬參仟參佰參拾參元供擔保後，得
為假執行。但被告如以新臺幣伍拾伍萬元為原告預供擔保後，得
免為假執行。
    事實及理由
一、本件被告經合法通知，未於言詞辯論期日到場，核無民事訴
    訟法第386條各款所列情形，爰依民事訴訟法第385條第1項
    前段之規定，准原告訴訟代理人之聲請，由其一造辯論而為
    判決。
二、原告起訴主張：
  ㈠緣訴外人李利益於民國109年4月19日來文向原告聲明，其因
    遭被告冒名申辦信用貸款，致訴外人李利益名下存款因被告
    未按時清償而遭抵銷貸款本息共計新臺幣（下同）140,252
    元，並檢附臺灣板橋地方法院（現已改制為臺灣新北地方法
    院，下同）95年度訴字第833號刑事判決，證明係遭被告冒
    貸，要求原告返還前述遭抵銷之存款。
  ㈡據前開刑事判決所載，被告基於行使偽造私文書及意圖為自
    己不法所有之概括犯意，持所竊得之訴外人李利益之身分證
    件於93年6月1日向富邦商業銀行股份有限公司（台北銀行股
    份有限公司與富邦商業銀行股份有限公司於94年1月1日依銀
    行法及金融機構合併法規定合併，合併後存續法人為台北銀
    行，名稱變更為台北富邦商業銀行股份有限公司）瑞湖分行
    申請信用貸款550,000元，並於「指數型信用貸款」貸款申
    請書及貸款契約書上偽造訴外人李利益之署名，使原告誤認
    被告即訴外人李利益本人，而核准並撥付前述信貸款款項予
    被告。前開犯罪情事嗣經臺灣板橋地方法院於96年5月29日
    以95年度訴字第833號刑事判決認定並判決被告有罪在案。
  ㈢依前開臺灣板橋地方法院95年度訴字第833號刑事判決，被告
    以不正手段向原告詐取不當利益，其無法律上原因而受有55
    0,000元之利益，致原告受有損害，原告自得請求被告應返
    還550,000元。為此，爰依不當得利之法律關係，提起本件
    訴訟，並聲明：被告應給付原告550,000元，及自96年5月29
    日起至清償日止，按週年利率百分之5計算之利息；願供擔
    保，請准宣告假執行。
三、被告經合法通知，未於言詞辯論期日到場，亦未提出書狀為
    任何聲明或陳述。
四、本院之判斷：　　
　㈠原告主張被告於93年6月1日冒用訴外人李利益之名義，與其
    締結貸款契約，使其誤認被告即訴外人李利益本人，因而核
    准並撥付550,000元予被告等事實，業據其提出訴外人李利
    益之109年4月19日函文、指數型信用貸款貸款申請書、放款
    帳戶基本資料查詢、臺灣板橋地方法院95年度訴字第833號
    刑事判決等件影本為證，而被告上開冒貸之行為亦經臺灣板
    橋地方法院以95年度訴字第833號刑事判決（下稱系爭刑事
    判決）判處被告犯行使偽造有價證券罪，處有期徒刑1年10
    月確定，經本院依職權調閱前開刑事卷宗查核屬實，而被告
    經合法通知未到庭爭執，亦未提出書狀為任何聲明或陳述，
    本院綜合相關卷證，堪信原告前述主張之事實為真。
　㈡按無法律上之原因而受利益致他人受損害者，應返還其利益
    民法第179條定有明文。第按當事人互相表示意思一致者，
    無論其為明示或默示，契約即為成立。民法第153條第1項定
    有明文。次按所謂冒貸，係指客戶無貸款之意思，而由第三
    人冒用客戶之名義，向金融機關貸取款項之意，申言之，客
    戶與金融機關之間並未成立消費借貸契約，則金融機關因而
    付出之款項，即難謂非因第三人侵權行為所致（最高法院73
    年台上字第4012號判決要旨參照）。是依上揭規定與說明可
    知，倘客戶並無與金融機構訂約之意，而由第三人以客戶之
    名義和金融機構訂立契約，該客戶與金融機構之間之意思表
    示並無合致，契約固未成立，惟執客戶名義與金融機構締約
    之第三人，仍不當然成立契約；蓋此際金融機構係以名義上
    之客戶為締約對象，而非實際締約之人，二者間之意思表示
    即難謂一致。經查，被告以訴外人李利益之名義向原告申請
    信用貸款，並經原告核准並撥付信貸款550,000元予被告等
    情，認定業如前述，復依前揭說明，契約之成立仍待契約當
    事人間意思表示合致始告成立，被告雖以訴外人李利益名義
    與原告締結消費借貸契約，實則訴外人李利益自始未與被告
    達成訂立消費借貸契約之合意，且該消費借貸契約被告乃以
    訴外人李利益為締約之對象，而非被告，是兩造間亦無消費
    借貸契約之合意甚明。因此，訴外人李利益與原告間、兩造
    間既皆未成立消費借貸契約，被告受領原告撥付信貸款550,
    000元自屬無法律上原因，受有利益，並致原告受有損害，
    原告據此請求不當得利之返還，即無不合。從而，原告依不
    當得利之法律關係，請求被告返還550,000元，於法自屬有
    據。
　㈢末按受領人於受領時，知無法律上之原因或其後知之者，應
    將受領時所得之利益或知無法律上之原因時所現存之利益，
    附加利息，一併償還；應付利息之債務，其利率未經約定，
    亦無法律可據者，週年利率為5％，此觀民法第182條第2項、
    第203條規定即明。民法第182條第2項之規範係課予惡意受
    領人附加利息返還不當得利之責任，該項利息應自受領人知
    無法律上之原因時起算。準此，被告冒用訴外人李利益名義
    向原告向申請信用貸款，並取得信貸款，依前揭規定，被告
    於受領時即已知無法律上原因，是被告固應將受領時所得之
    利益，附加利息即自93年6月1日加計法定遲延利息，一併償
    還，惟原告僅主張附加利息自96年5月29日起算（系爭刑事
    判決宣判日）加計法定遲延利息，應屬可採。
五、綜上所述，原告依不當得利之法律關係，請求被告給付550,
    000元，及自96年5月29日起至清償日止，按週年利率百分之
    5計算之利息，為有理由，應予准許。
六、本件事證已臻明確，兩造其餘主張、陳述及所提之證據暨攻
    擊防禦方法，經本院審酌後，認均與本件判決結果無影響，
    毋庸再予一一審酌，附此敘明。
七、本件訴訟標的金額為550,000元，依法應徵第一審裁判費5,9
    50元，此外無其他費用支出，爰依職權確定前開訴訟費用5,
    950元，由敗訴之被告負擔。
八、又本件原告陳明願供擔保為准免假執行之宣告，核無不合，
    爰依其聲請及依職權分別定相當擔保金額後准予假執行及免
    為假執行。　
九、據上論結，本件原告之訴為有理由，依民事訴訟法第385條
    第1項前段、第78條、第390條第2項、第392條第2項，判決
    如主文。　　　　
中　　華　　民　　國　　110 　年　　9 　　月　　30　　日
                  民事庭法　官　周裕暐　　　　　
以上正本係照原本作成。
如對本判決上訴，須於判決送達後20日內向本院提出上訴狀。如
委任律師提起上訴者，應一併繳納上訴審裁判費。
中　　華　　民　　國　　110 　年　　10　　月　　5 　　日
                        書記官　謝佳妮